ACORDAO-COMPLETO-2493735

ACÓRDÃO 2793/2021 ATA 46/2021 - PLENÁRIO

VISTOS, relatados e discutidos estes autos em que se apreciam recursos de revisão interpostos contra o Acórdão 13.227/2016, mantido pelo Acórdão 4695/2018-TCU-Segunda Câmara,
ACORDAM os ministros do Tribunal de Contas da União, reunidos em sessão do Plenário, ante as razões expostas pelo Relator e com fundamento nos arts. 32, inciso III, e 35 da Lei 8.443/1992 c/c o art. 288 do Regimento Interno do TCU, em: 
9.1. não conhecer do recurso interposto pelo Sr. José Ulisses da Silva; 
9.2. conhecer do recurso interposto pelo Centro Técnico de Assessoria e Planejamento Comunitário - Cetap e, no mérito, dar-lhe provimento para tornar nulo o acórdão recorrido;
9.3. julgar regulares as presentes contas quanto à sua responsabilidade e a do Sr. José Ulisses da Silva, dando-lhes quitação plena, com fundamento nos arts. 1º, inciso I, 16, inciso I, 17 e 23, inciso I, da Lei 8.443/1992 c/c os arts. 1º, inciso I, 207 e 214, inciso I, do Regimento Interno do TCU; 
9.4. dar ciência desta deliberação aos recorrentes e demais interessados.

Recurso de revisão interposto contra acórdão que julgou irregulares as contas dos recorrentes, com condenação solidária em débito e multa, em razão da omissão no dever de prestar contas dos recursos federais repassados mediante por convênio que  tinha como objeto a realização do Projeto Conhecendo e Mapeando as Casas de Religiões de Matrizes Africana e Afrobrasileira do Município de Recife.

Entidades/órgãos do Governo do Estado de Pernambuco.

3. Interessados/Responsáveis/Recorrentes:
3.1. Interessado: Ministério da Cultura (extinta).
3.2. Responsáveis: José Ulisses da Silva (XXX.137.704-XX) e Centro Técnico de Assessoria e Planejamento Comunitário - Cetap (00.148.580/0001-69).
3. Recorrentes: José Ulisses da Silva (XXX.137.704-XX) e Centro Técnico de Assessoria e Planejamento Comunitário - Cetap (00.148.580/0001-69).

Ana Arraes (Presidente).

13.1. Ministros presentes: Ana Arraes (Presidente), Walton Alencar Rodrigues, Augusto Nardes (Relator), Raimundo Carreiro, Bruno Dantas, Vital do Rêgo e Jorge Oliveira.
13.2. Ministra que alegou impedimento na Sessão: Ana Arraes (Presidente).
13.3. Ministros-Substitutos convocados: Augusto Sherman Cavalcanti e Marcos Bemquerer Costa.
13.4. Ministro-Substituto presente: André Luís de Carvalho.

AUGUSTO NARDES

Ministro-Substituto André Luís de Carvalho.

Adoto como relatório, com alguns ajustes de forma, a análise empreendida pelo auditor encarregado do exame do processo no âmbito da Secretaria de Recursos - Serur (peça 120) , a qual contou com a anuência do escalão dirigente da unidade técnica (peças 121 e 122) e do Ministério Público junto a este Tribunal (peça 123) :
"INTRODUÇÃO
1.	Trata-se de Recursos de Revisão (peça 87) interpostos pelo sr. José Ulisses da Silva (falecido) e pelo Centro Técnico de Assessoria e Planejamento Comunitário - Cetap contra o Acórdão 13227/2016-TCU-Segunda Câmara (peça 17) . 
2.	Eis o teor da deliberação recorrida (peça 17) : 
ACORDAM os Ministros do Tribunal de Contas da União, reunidos em Sessão da Segunda Câmara, ante as razões expostas pelo Relator, em:
9.1. considerar revéis o Sr. José Ulisses da Silva e o Centro Técnico de Assessoria e Planejamento Comunitário - Cetap, nos termos do art. 12, § 3º, da Lei nº  8.443, de 1992;
9.2. julgar irregulares as contas do Sr. José Ulisses da Silva e do Centro Técnico de Assessoria e Planejamento Comunitário - Cetap, com fulcro nos arts. 1º, inciso I, 16, inciso III, alíneas 'a' e 'c', 19, caput e 23, inciso III, da Lei nº 8.443, de 1992, para condená-los, solidariamente, ao pagamento da importância original de R$ 189.564,38 (cento e oitenta e nove mil, quinhentos e sessenta e quatro reais e trinta e oito centavos) , atualizada monetariamente e acrescida dos juros de mora, calculados desde 15/7/2010 até a data da efetiva quitação, fixando-lhes o prazo de 15 (quinze) dias, a contar da notificação, para que comprovem, perante o Tribunal, nos termos do art. 214, inciso III, alínea 'a', do Regimento Interno do TCU, o recolhimento da referida quantia aos cofres da Fundação Cultural Palmares;
9.3. aplicar ao Sr. José Ulisses da Silva e ao Centro Técnico de Assessoria e Planejamento Comunitário - Cetap, individualmente, a multa prevista no art. 57 da Lei nº 8.443, de 1992, no valor de R$ 100.000,00 (cem mil reais) , com a fixação do prazo de 15 (quinze) dias, a contar da notificação, para comprovarem, perante o Tribunal (art. 214, inciso III, alínea 'a', do Regimento Interno) , o recolhimento das dívidas aos cofres do Tesouro Nacional, atualizadas monetariamente na forma da legislação em vigor;
9.4. autorizar, caso requerido, nos termos do art. 26 da Lei nº 8.443, de 1992, o parcelamento das dívidas constantes deste Acórdão em até 36 (trinta e seis) parcelas mensais e sucessivas, atualizadas monetariamente até a data do pagamento, esclarecendo aos responsáveis que a falta de pagamento de qualquer parcela importará no vencimento antecipado do saldo devedor (art. 217, § 2º, do RITCU) , sem prejuízo das demais medidas legais;
9.5. autorizar, desde logo, nos termos do art. 28, inciso II, da Lei nº 8.443, de 1992, a cobrança judicial das dívidas constantes deste Acórdão, caso não atendidas as notificações; e 
9.6. encaminhar cópia deste Acórdão, bem como do Relatório e da Proposta de Deliberação que o fundamenta, à Procuradoria da República no Estado de Pernambuco, nos termos do art. 16, § 3º, da Lei nº 8.443, de 1992, e do art. 209, § 7º, do RITCU, para a adoção das medidas judiciais cabíveis.
HISTÓRICO 
3.	Esta tomada de contas especial foi instaurada pela Fundação Cultural Palmares em nome de José Ulisses da Silva, presidente do Centro Técnico de Assessoria e Planejamento Comunitário (Cetap) no período de 2009 a 2014, em razão omissão no dever de prestar contas dos recursos federais repassados por meio do Convênio 734355/2010, celebrado entre a Fundação Cultural Palmares e o Cetap, em 30/6/2010, no valor de R$ 195.428,38, para a 'realização do Projeto Conhecendo e Mapeando as Casas de Religiões de Matrizes Africana e Afro-Brasileira do Município de Recife' (peça 1, p. 230-260) . De acordo com o Primeiro Termo Aditivo firmado entre as partes, a prestação de contas do convênio deveria ser realizada até 30/5/2011 (peça 1, p. 326-329) .
4.	No âmbito do TCU, foram autorizadas as citações solidárias do sr. José Ulisses da Silva e do Centro Técnico de Assessoria e Planejamento Comunitário - Cetap em 22/6/2016 (peça 6) , de acordo com a proposta de encaminhamento contida na instrução da unidade técnica, exarada nos seguintes termos (peça 4) :
Ocorrência: não comprovação da boa e regular aplicação dos recursos repassados pelo Convênio 734355/2010 celebrado entre a Fundação Cultural Palmares e o Centro Técnico de Assessoria e Planejamento Comunitário (Cetap) , que tinha como objeto a 'realização do Projeto Conhecendo e Mapeando as Casas de Religiões de Matrizes Africana e Afro-Brasileira do Município de Recife'.
Valor (R$)		Data
189.564,38	 15/7/2010
 (...) 
Responsáveis: Centro Técnico de Assessoria e Planejamento Comunitário (Cetap) , CNPJ 00.148.580/0001-89; e Sr. José Ulisses da Silva, CPF XXX.137.704-XX, presidente do Cetap, no período de 5/5/2009 a 5/5/2014.
Conduta: não apresentar a prestação de contas dos recursos que foram repassados ao Centro Técnico de Assessoria e Planejamento Comunitário (Cetap) , em decorrência do Convênio 734355/2010, em descumprimento ao disposto no art. 70, parágrafo único, da CF/88, nos arts. 66 e 148 do Decreto 93.872/1986, no item 20 do inciso II da Cláusula quinta e na Cláusula Décima Segunda do Termo do Convênio 734355/2010, de 30/6/2010. 
Evidências: Relatório de Tomada de Contas Especial 5/2014 (peça 2, 88-98) ; Relatório de Auditoria 455/2015 (peça 2, 142-144) . (grifado) 
5.	Os recorrentes foram devidamente citados, consoante abaixo descrito (peças 9-12) : 
	NOME
	OFÍCIO
	DATA
	DATA DO AR (1) 

	Centro Técnico de Assessoria e Planejamento - Cetap
	0906/2016-TCU/SECEX-PE
	23/6/2016
	30/6/2016

	José Ulisses da Silva
	0907/2016-TCU/SECEX-PE
	23/6/2016
	30/6/2016

Aviso de Recebimento dos Correios
6.	Não obstante as referidas notificações, os recorrentes permaneceram silentes, motivo pelo qual foram considerados revéis, para todos os efeitos, nos termos do art. 12, §3º, da Lei 8.443/1992. Em razão da falta de apresentação de defesa e da não comprovação da boa e regular aplicação dos recursos, a unidade técnica e o Ministério Público junto ao TCU propuseram a irregularidade das contas dos responsáveis, com imputação de débito e aplicação de multa (peças 13 e 16) . 
7.	Mediante o Acórdão 13227/2016-TCU-Segunda Câmara, de 29/11/2016 (peça 17) , o Tribunal julgou irregulares as contas dos recorrentes, com fulcro nos arts. 1º, inciso I, 16, inciso III, alíneas 'a' e 'c', 19, caput, e 23, inciso III, da Lei 8.443/1992, com imputação de débito, no valor original de R$ 189.564,38, e aplicação de multa individual, no valor de R$ 100.000,00, com fundamento no art. 57 da referida lei.
8.	Inconformado, o Cetap interpôs recurso de reconsideração contra o referido decisum (peça 29) , o qual foi conhecido e, no mérito, improvido, conforme Acórdão 4695/2018-TCU-Segunda Câmara (peça 48) . 
9.	Desta feita, foram interpostos recursos de revisão em nome do sr. José Ulisses da Silva (falecido) e em nome do Centro Técnico de Assessoria e Planejamento Comunitário - Cetap contra o Acórdão 13227/2016-TCU-Segunda Câmara, consoante anteriormente informado (peça 87) . 
EXAME DE ADMISSIBILIDADE 
10. Em consonância com a instrução anterior desta unidade, reitera-se o exame preliminar de admissibilidade (peça 111) , acolhido por despacho do relator, Ministro Augusto Nardes, que conheceu do recurso de revisão sem a atribuição de efeito suspensivo (peça 114) , com as ressalvas a seguir delineadas. 
10.1. Um ponto merece esclarecimento. Trata-se da representação processual dos recorrentes. No caso do Cetap, há nos autos procuração outorgada ao advogado André de Vasconcelos (OAB/PE 26018, peças 64 e 90) , assinada pelo sr. José Ulisses da Silva, que faleceu posteriormente, tornando inválido, assim, o referido mandato. Não há nos autos, porém, procuração em nome do sr. José Ulisses da Silva (falecido) . 
10.2. Com base nas informações insertas no subitem precedente, percebe-se que há vício na representação dos recorrentes, considerando que não há procuração do sr. José Ulisses da Silva ao advogado André de Vasconcelos (OAB/PE 26018) e que a procuração juntada aos autos em nome do Cetap foi assinada por representante que faleceu posteriormente à outorga do referido mandato, perdendo, assim, a validade. 
10.3. Dispõe o art. 145, § 1º, do Regimento Interno do TCU (RI/TCU) que 'Constatado vício na representação da parte, o relator fixará prazo de dez dias para que o responsável ou interessado promova a regularização, sob pena de serem tidos como inexistentes os atos praticados pelo procurador'. 	
10.4. Contactado, o advogado André de Vasconcelos (OAB/PE 26018) encaminhou cópia da procuração outorgada a ele pelo Cetap, em 15/4/2021 (peça 118) , regularizando, assim, a representação desse recorrente, nos termos do aludido art. 145, § 1º, do Regimento Interno do TCU, podendo o seu recurso de revisão ser conhecido pelo Tribunal. 
10.5. Permanece, entretanto, o vício na representação do sr. José Ulisses da Silva (falecido) , motivo pelo qual o recurso de revisão interposto em seu nome não deve ser conhecido. 
10.6. Não obstante essa conclusão, e considerando que os recursos de revisão tratam do mesmo fato atribuível aos dois recorrentes, é importante reconhecer que a decisão que eventualmente beneficiar o Cetap, no que concerne às circunstâncias objetivas, também poderá ser estendida ao sr. José Ulisses da Silva, nos termos do art. 161 do RI/TCU. 
EXAME TÉCNICO
Delimitação do Recurso 
11. 	Constituem objetos dos recursos sob análise verificar se:
	11.1. ocorreu a prescrição da pretensão ressarcitória e punitiva fundada em decisão do Tribunal de Contas da União, sob os regimes do Código Civil e da Lei 9.873/1999 (preliminar) ; 
	11.2. está devidamente justificada a omissão inicial no dever de prestar contas; 
	11.3. há elementos na prestação de contas apresentada em sede recursal para comprovar a boa e regular aplicação dos recursos no objeto conveniado, com o indicativo da existência de nexo de causalidade entre as despesas realizadas e os recursos transferidos, e afastar o débito e a multa imputados aos recorrentes; e 
	11.4. é cabível, caso afastados o débito e a multa e justificada a omissão, o julgamento pela regularidade das contas dos recorrentes. 
Delimitação da análise 
Das razões recursais
12. No essencial, os recorrentes argumentam que: 
	12.1. a omissão no dever de prestar contas se deu em razão de doença grave (câncer de pele) que acometeu o sr. José Ulisses da Silva antes mesmo do prazo estipulado para prestar contas junto à Fundação Cultural Palmares, circunstância essa reconhecida pelo Tribunal, conforme consta da instrução da unidade técnica e do voto condutor do acórdão impugnado, não sendo, pois, devida a aplicação de multa; e
	12.2. justificada a omissão inicial, cabe o afastamento do débito em razão da posterior prestação de contas que comprova a realização das despesas de acordo com as normas legais e regulamentares e a demonstração da boa e regular aplicação dos recursos no objeto conveniado, conforme documentação acostada aos autos neste momento a título de prestação de contas. 
13. 	Com base nesses argumentos, os recorrentes pedem que os recursos sejam conhecidos e providos, com exclusão do débito e da multa e o consequente julgamento das contas regulares. 
PRELIMINAR
Da prescrição da pretensão ressarcitória e punitiva fundada em decisão do Tribunal de Contas da União 
14. Por ser de ordem pública, será examinada a questão relacionada à prescrição da pretensão punitiva e ressarcitória fundada em decisão do TCU, a despeito de os recorrentes não a terem suscitado. 
15. No exame da prescrição, a Serur tem adotado os entendimentos detalhados na peça 117, que contêm estudos e pronunciamentos anteriores da secretaria sobre o tema. Nessas manifestações estão desenvolvidas as seguintes premissas, as quais serão utilizadas no presente exame: 
15.1. ao julgar o Recurso Extraordinário - RE 636.886, o Supremo Tribunal Federal (STF) conferiu nova interpretação ao art. 37, § 5º, da Constituição Federal, fixando a tese de que 'é prescritível a pretensão de ressarcimento ao erário fundada em decisão de Tribunal de Contas';
15.2. as pretensões punitiva e de ressarcimento devem observar o mesmo regime na atividade de controle externo, dado o objetivo comum da prescrição, de fixar prazo para o Tribunal de Contas agir, para caracterizar o ilícito, identificar seu autor, dimensionar as consequências da conduta e impor as consequências legais, independentemente de tais consequências terem natureza punitiva ou ressarcitória;
15.3. até que sobrevenha norma específica, entende-se que a prescrição das pretensões punitiva e de ressarcimento, no processo de controle externo, deve observar o regime da Lei 9.873/1999, na linha dos recentes pronunciamentos do STF a respeito. Assim, sem prejuízo de se realizar o exame da prescrição também segundo o prazo decenal previsto no Código Civil, o critério adotado, na formulação da proposta de encaminhamento, será o da Lei 9.873/1999. 
I - Exame da prescrição da pretensão punitiva fundada em decisão do TCU com base no Código Civil (Acórdão 1441/2016-TCU-Plenário) 
16. De acordo com o informado no item 3, retro, o prazo estipulado para a prestação de contas final referente aos recursos do Convênio 734355/2010 era até 30/5/2011, de acordo com o Primeiro Termo Aditivo ao referido convênio (peça 1, p. 326-329) . 
17. O Cetap foi omisso no dever de prestar contas na data aprazada. Na relação jurídica convenial, sob o regime do Código Civil, a contagem do prazo prescricional inicia-se da data da entrega da prestação de contas ou do dia seguinte ao término do prazo final para entrega, o que ocorrer primeiro (Acórdão 5130/2017-TCU-Primeira Câmara, Relator Ministro Bruno Dantas, e 2278/2019-TCU-1ª Câmara, Relator Ministro-Substituto Augusto Sherman Cavalcanti) . 
18. A contagem do prazo prescricional da pretensão punitiva fundada em decisão do TCU, sob a ótica do Código Civil (Acórdão 1441/2016-TCU-Plenário) , teve início, no presente caso, em 31/5/2011, primeiro dia após vencido o prazo para prestação de contas final (30/5/2011) . 
19. Diante da inexistência de normativo específico acerca da prescrição da pretensão punitiva fundada em decisão do Tribunal de Contas da União, o Plenário do TCU enfrentou a temática em sede de incidente de uniformização de jurisprudência, oportunidade em que assentou as seguintes conclusões (Acórdão 1441/2016-TCU-Plenário) :
ACORDAM os Ministros do Tribunal de Contas da União, reunidos em Sessão do Plenário, ante as razões expostas pelo Redator, em: 
9.1. deixar assente que: 
9.1.1. a pretensão punitiva do Tribunal de Contas da União subordina-se ao prazo geral de prescrição indicado no art. 205 do Código Civil; 
9.1.2. a prescrição a que se refere o subitem anterior é contada a partir da data de ocorrência da irregularidade sancionada, nos termos do art. 189 do Código Civil; 
9.1.3. o ato que ordenar a citação, a audiência ou oitiva da parte interrompe a prescrição de que trata o subitem 9.1.1, nos termos do art. 202, inciso I, do Código Civil; 
9.1.4. a prescrição interrompida recomeça a correr da data em que for ordenada a citação, a audiência ou oitiva da parte, nos termos do art. 202, parágrafo único, parte inicial, do Código Civil; 
9.1.5. haverá a suspensão da prescrição toda vez que o responsável apresentar elementos adicionais de defesa, ou mesmo quando forem necessárias diligências causadas por conta de algum fato novo trazido pelos jurisdicionados, não suficientemente documentado nas manifestações processuais, sendo que a paralisação da contagem do prazo ocorrerá no período compreendido entre a juntada dos elementos adicionais de defesa ou da peça contendo o fato novo e a análise dos referidos elementos ou da resposta da diligência, nos termos do art. 160, §2º, do Regimento Interno; 
9.1.6. a ocorrência desta espécie de prescrição será aferida, independentemente de alegação da parte, em cada processo no qual haja intenção de aplicação das sanções previstas na Lei 8.443/1992; 
9.1.7. o entendimento consubstanciado nos subitens anteriores será aplicado, de imediato, aos processos novos (autuados a partir desta data) bem como àqueles pendentes de decisão de mérito ou de apreciação de recurso por este Tribunal; 
9.2. determinar à Secretaria-Geral Adjunta de Tecnologia da Informação que adote as providências necessárias para que seja desenvolvida, no sistema e-TCU, funcionalidade para o controle da interrupção e suspensões de prazo prescricional de que trata este acórdão; 
9.3. encaminhar cópia do acórdão, assim como do relatório e voto que o fundamentam, à Comissão de Jurisprudência, nos termos do art. 91, § 3º, do Regimento Interno; 
9.4. remeter os autos do TC Processo 007.822/2005-4 ao Gabinete do Ministro Benjamin Zymler, nos termos do art. 91, § 2º, do Regimento Interno. (grifado) 
20. Extrai-se da deliberação acima que:
20.1. o prazo aplicável é o da prescrição geral do Código Civil (20 anos para o CC de 1916 e 10 anos para o CC de 2002) ; e
20.2. o termo a quo da contagem do prazo prescricional é a data da ocorrência ilícita, e há interrupção desse prazo pelo ato que ordenar a citação ou a audiência. 
21. No caso sob análise, a contagem do prazo prescricional da pretensão punitiva fundada em decisão do TCU, sob a ótica do Código Civil (Acórdão 1441/2016-TCU-Plenário) , teve início em 31/5/2011, primeiro dia após vencido o prazo para prestação de contas final (30/5/2011) , conforme informado no item 18, retro.
22. No âmbito do TCU, foram ordenadas as citações dos responsáveis arrolados no processo em 22/6/2016 (peça 6) . Este ato interrompe a contagem do prazo prescricional, segundo dispõe o subitem 9.1.3 do referido Acórdão 1441/2016-TCU-Plenário, caso não tenha havido a consumação da prescrição decenal. 
23. Por intermédio do Acórdão 13227/2016-TCU-Segunda Câmara (peça 17) , de 29/11/2016, o Tribunal julgou irregulares as contas do Cetap e do sr. José Ulisses da Silva, condenando-os solidariamente em débito (subitem 9.2 do acórdão recorrido) , com aplicação de multa individual aos responsáveis (subitem 9.3 do acórdão impugnado) . 
24. Pelo enunciado acima, percebe-se que não há que se falar em prescrição decenal da pretensão punitiva fundada em decisão do TCU, uma vez que entre o início da contagem do prazo prescricional (31/5/2011)  e a data em que foi interrompida a contagem desse prazo, com a ordenação das citações (22/6/2016) ) , não transcorreram 10 (dez) anos. 
25. De acordo com o item 9.1.4 do Acórdão 1441/2016-TCU-Plenário, 'a prescrição interrompida recomeça a correr da data em que for ordenada a citação, a audiência ou oitiva da parte, nos termos do art. 202, parágrafo único, parte inicial, do Código Civil'. In casu, esse recomeço se deu em 22/6/2016, data em que foram ordenadas as citações dos recorrentes. Considerando que o Acórdão 13227/2016-TCU-Segunda Câmara foi prolatado em 29/11/2016, com o julgamento da tomada de contas especial, o prazo decenal também não foi extrapolado após o reinício da contagem, e, portanto, não ocorreu a prescrição da pretensão punitiva fundada em decisão do TCU sob o regime do Código Civil dos responsáveis. 
26. Dessa forma, fica afastada a prescrição da pretensão punitiva fundada em decisão do TCU à luz do regime do Código Civil em relação aos recorrentes. 
II - Exame da prescrição da pretensão ressarcitória e punitiva fundada em decisão do TCU com base no regime da Lei 9.873/1999
27. De plano, ressalte-se que não ocorreu a prescrição quinquenal da pretensão ressarcitória e punitiva fundada em decisão do Tribunal de Contas da União, consoante a seguir demonstrado. 
28. Ressalte-se que a Lei 9.873/1999 estabeleceu prazo genérico de 5 anos para exercício da pretensão punitiva:
Art. 1º Prescreve em cinco anos a ação punitiva da Administração Pública Federal, direta e indireta, no exercício do poder de polícia, objetivando apurar infração à legislação em vigor, contados da data da prática do ato ou, no caso de infração permanente ou continuada, do dia em que tiver cessado.
§ 1º Incide a prescrição no procedimento administrativo paralisado por mais de três anos, pendente de julgamento ou despacho, cujos autos serão arquivados de ofício ou mediante requerimento da parte interessada, sem prejuízo da apuração da responsabilidade funcional decorrente da paralisação, se for o caso.
§ 2º Quando o fato objeto da ação punitiva da Administração também constituir crime, a prescrição reger-se-á pelo prazo previsto na lei penal. (grifado) 
29. No que se refere ao termo inicial, o caput do referido art. 1º da Lei 9.873/1999 oferece solução que não discrepa do modelo adotado no já mencionado incidente de uniformização de jurisprudência (Acórdão 1441/2016-TCU-Plenário) e nos Acórdão 5130/2017-TCU-Primeira Câmara, Relator Ministro Bruno Dantas, e 2278/2019-TCU-1ª Câmara, Relator Ministro-Substituto Augusto Sherman Cavalcanti, com a adição da particularidade de explicitar o caso de infrações permanentes ou continuadas:
Regra geral: 'data da prática do ato';
Regra especial: 'no caso de infração permanente ou continuada, do dia em que tiver cessado'.
30. No regime da Lei 9.873/1999, a prescrição da pretensão punitiva ou ressarcitória só começa a fluir, no caso de convênios, transferência fundo a fundo e outros instrumentos congêneres, no momento em que forem prestadas as contas ou a partir da data da primeira medida de apuração dos fatos, o que ocorrer primeiro. Nos casos em que a relação jurídica for contratual (não sujeita à prestação de contas específica) ou extracontratual, o prazo começa a fluir da data do fato ilícito ou da data de consumação do dano (conforme o caso) , excetuando-se os casos de infração permanente ou continuada, cujo prazo prescricional se inicia a partir da cessação da ilicitude.
31. Segundo informado no item 3, retro, o prazo para a prestação de contas final referente aos recursos relativos ao Convênio 734355/2010 era 30/5/2011, conforme consta do Primeiro Termo Aditivo ao convênio em comento (peça 1, p. 326-329) . O Cetap foi omisso no dever de prestar contas. Por se tratar de relação jurídica convenial, a contagem do prazo prescricional quinquenal inicia-se da data da entrega da prestação de contas ou do dia seguinte ao término do prazo final para entrega, o que ocorrer primeiro. 
32. Considerando que o Cetap não prestou contas final na data prevista (30/5/2011) , a Fundação Cultural Palmares o notificou por meio do Ofício 029/2011/CCONV/FCP-MinC, de 5/7/2011, solicitando a prestação de contas final relativa ao Convênio objeto desta tomada de contas especial (peça 1, p. 332-334) . 
33. Dessa forma, à luz do disposto no item 36, retro, a contagem do prazo prescricional quinquenal da pretensão ressarcitória e punitiva de que trata a Lei 9.873/1999 teve início em 31/5/2011, primeiro dia após vencido o prazo para prestação de contas final (30/5/2011) , conforme informado no item precedente. 
34. Prevê a Lei 9.873/1999, contudo, causas interruptivas da prescrição da pretensão ressarcitória e punitiva (a lei não faz distinção entre pretensão punitiva e pretensão ressarcitória) após o início da marcha do prazo prescricional, conforme dispõe o art. 2º da referida Lei, com a redação conferida pela Lei 11.941/2009, verbis:
Art. 2º Interrompe-se a prescrição da ação punitiva:
I - pela notificação ou citação do indiciado ou acusado, inclusive por meio de edital; 
II - por qualquer ato inequívoco, que importe apuração do fato;
III - pela decisão condenatória recorrível.
IV - por qualquer ato inequívoco que importe em manifestação expressa de tentativa de solução conciliatória no âmbito interno da administração pública federal.
35. Neste ponto, merece destacar o seguinte excerto do voto do Ministro Luís Roberto Barroso no Mandado de Segurança - MS 32.201, do Supremo Tribunal Federal (STF) , no qual deixa patenteado que a prescrição da ação punitiva se interrompe 'por qualquer ato inequívoco, que importe apuração do fato' (art. 2º, inciso II, da Lei 9.873/1999) , além, evidentemente, das demais causas interruptivas indicadas no mencionado dispositivo legal (art. 2º, incisos I, III e IV) : 
31. Pois bem. Aplicando-se, seja por interpretação direta seja por analogia, a regulamentação da Lei nº 9.783/1999 ao caso concreto, verificam-se os seguintes marcos temporais: a) o impetrante foi sancionado por conduta omissiva, na medida em que teria, segundo o TCU, deixado de concluir tempestivamente Plano de Desenvolvimento do Assentamento Itamarati I, na condição de Superintendente do INCRA/MS, cargo que deixou de exercer em 13.02.2003 (e-doc. 74) ; b) em 16.05.2007, por meio do Acórdão nº 897/2007, o TCU, ao conhecer de solicitação da Comissão de Fiscalização Financeira e Controle da Câmara dos Deputados, determinou a realização de auditoria na Superintendência Regional do Incra em Mato Grosso do Sul, com o objetivo de verificar a regularidade dos recursos federais aplicados na operacionalização dos Assentamentos Itamarati I e II (e-doc 3, fl. 2) ; c) em 11.09.2008, o impetrante foi notificado para apresentar justificativa, nos termos do art. 12, III, da Lei Orgânica do TCU (e-doc 11, fl. 169) ; d) na sessão de 15.02.2012, foi proferido o Acórdão nº 356/2012, por meio do qual o Plenário do TCU condenou o impetrante ao pagamento de multa no valor de R$ 10.000,00 (e-doc 37, fl. 30) ; e) na sessão de 13.03.2013, através do Acórdão nº 516/2013, o valor da multa foi reduzido para R$ 5.000,00 (e-doc 63, fl. 37) .
32. Estabelece o art. 1º da Lei nº 9.873/1999 que o prazo prescricional se inicia 'da data da prática do ato ou, no caso de infração permanente ou continuada, do dia em que tiver cessado'. Considerando que a conduta imputada ao impetrante possui natureza omissiva, a infração deve ser tida como permanente, somente tendo cessado com a exoneração do impetrante do cargo, o que ocorreu com a publicação da respectiva portaria em 13.02.2003. Este é, portanto, o termo inicial da prescrição.
33. De acordo com o art. 2º, II, da Lei nº 9.873/1999, a prescrição da ação punitiva se interrompe 'por qualquer ato inequívoco, que importe apuração do fato'. A irregularidade atribuída ao impetrante foi apurada através de auditoria realizada pela Superintendência Regional do INCRA/MS. Tal auditoria foi determinada pelo TCU através do Acórdão nº 897/2007, prolatado na sessão de 16.05.2007. Ao determinar a realização da auditoria, o TCU indubitavelmente praticou ato inequívoco a importar a apuração do fato, interrompendo, portanto, a prescrição, antes de decorrido o prazo de 5 (cinco) anos.
34. Em 11.09.2008, o impetrante foi notificado para apresentar justificativa, nos termos do art. 12, III, da Lei Orgânica do TCU (e-doc 11, fl. 169) . A notificação do investigado por possível irregularidade é causa de interrupção da prescrição da ação punitiva, nos termos do artigo 2º, I, da Lei nº 9.873/1999.
35. Posteriormente, na sessão de 15.02.2012 - mais uma vez antes de completado o lapso temporal de 5 (cinco) anos -, foi proferido o Acórdão nº 356/2012, por meio do qual o Plenário do TCU condenou o impetrante ao pagamento de multa no valor de R$ 10.000,00. Trata-se de decisão condenatória recorrível, que também interrompe o prazo prescricional (Lei nº 9.873/1999, art. 2º, III) .
36. Conclui-se, portanto, que, aplicadas as normas da Lei nº 9.873/1999, não ocorreu a prescrição da pretensão punitiva do TCU em relação ao impetrante. (grifado) 
36. Em um outro julgado sobre essa matéria, ao aplicar igual lógica prescricional no Mandado de Segurança 36.067, cujo agravo regimental foi apreciado pela 2ª Turma do STF, o Ministro Ricardo Lewandowski constatou a ocorrência de cinco causas interruptivas naquele caso concreto, inclusive no âmbito do controle interno, como se vê no seguinte trecho do inteiro teor do acórdão lavrado naquele mandamus: 
7. Ora, adotando-se a tese exposta no MS 32.201, e considerando o termo a quo (30/12/1999) , constataríamos a incidência de cinco causas interruptivas do prazo prescricional: a)  relatório de auditoria em conjunto realizada pelo Denasus e pela Secretaria Federal de Controle, lavrado em 06/07/2001, sendo este, certamente, um ato inequívoco que importou a apuração do fato (art. 2º, II, da Lei n. 9.873/1999) ; b)  instauração de Tomada de Contas Especial pelo FNS, ocorrida em 05/10/2005, sendo este também, certamente, um ato inequívoco que importou a apuração do fato (art. 2º, II, da Lei n. 9.873/1999) ; c)  a autuação da presente Tomada de Contas Especial no âmbito do Tribunal de Contas da União, ocorrida em 12/08/2008, sendo este também, certamente, um ato inequívoco que importou a apuração do fato (art. 2º, II, da Lei n. 9.873/1999) ; d)  o ato que ordenou a citação do responsável, ora impetrante, ocorrida em 12/07/2010 (art. 2º, I, da Lei n. 9.873/1999) ; e e)  o exercício do poder punitivo ocorrido em 20/06/2012, data da prolação do Acórdão 1563/2012-TCU-Plenário (art. 2º, III, da Lei n. 9.873/1999) . 
8. Como se vê, ainda que aplicadas as normas da Lei n. 9.873/1999, também não teria ocorrido a prescrição da pretensão punitiva do TCU em relação ao impetrante.' (grifado) 
37. Destaca-se que o aludido precedente aplicou causas interruptivas ocorridas ainda no órgão repassador dos recursos federais ou no controle interno federal, o que reforça a premissa de que a tomada de contas especial é um processo único, com uma fase interna, conduzida pelo órgão federal, e uma fase externa, de competência do TCU, caso sejam infrutíferas as medidas administrativas voltadas à recomposição do dano, sendo, portanto, adequado considerar todos os marcos interruptivos da prescrição, seja na fase interna ou na fase externa da tomada de contas especial. 
38. Com base em todo o delineamento jurídico acima exposto, passa-se a examinar a seguir se houve a ocorrência de prescrição quinquenal da pretensão ressarcitória e punitiva fundada em decisão do TCU, lembrando que deverão ser consideradas, neste caso, todas as causas interruptivas da prescrição ocorridas nas fases interna e externa desta tomada de contas especial, considerando-se as regras atinentes ao início do prazo prescricional e às causas interruptivas da prescrição contidas na Lei 9.873/1999, bem como as premissas apresentadas nos MS 32.201 e 36.067 do STF, anteriormente comentadas.
39. Consoante afirmado no item 39, retro, a contagem do prazo prescricional quinquenal da pretensão ressarcitória e punitiva de que trata a Lei 9.873/1999 teve início em 31/5/2011, primeiro dia após vencido o prazo para prestação de contas final (30/5/2011) , e o primeiro ato interruptivo ocorreu em 5/7/2011 com a notificação do Cetap, por meio do Ofício 029/2011/CCONV/FCP/MinC, para que encaminhasse à Fundação Cultural Palmares a prestação de contas final do convênio objeto desta TCE (peça 1, p. 332/334) . 
40. Novos marcos interruptivos da prescrição quinquenal se deram na fase interna e na fase externa desta tomada de contas especial (Fundação Cultural Palmares, Controladoria-Geral da União e Tribunal de Contas da União) , nos termos abaixo mencionados, sendo relevante destacar que todos os atos em questão representam causas interruptivas previstas na Lei 9.873/1999: 
	ATOS
	DATA
	PEÇAS

	Ofício 174/2011 do Cetap solicitando à Fundação Cultural Palmares a prorrogação por 30 (trinta) dias para prestação de contas. 
	11/8/2011
	1, p. 344-346

	Ofício 044/2011/CCONV/CGI/FCP/MINC reiterando pedido para que o Cetap prestasse contas dos recursos do Convênio 734355/2010 no prazo de 15 (quinze) dias.
	16/8/2011
	1, p. 348 

	Ofício 057/2011/CCONV/FCP/MINC reiterando pedido para que o Cetap prestasse contas dos recursos do Convênio 734355/2010 no prazo de 30 (trinta) dias.
	23/9/2011
	1, p. 354-356 

	Ofício 084/2011/CCONV/FCP-MinC notificando o Cetap sobre a inscrição da entidade como inadimplente no SIAFI e a instauração do processo de tomada de contas especial em razão da omissão no dever de prestar contas, caso não fosse recolhido o valor do débito que estava sendo imputado.
	23/11/2011
	1, p. 374-376

	Despacho 120/2012/CCONV/FCP-MinC solicitando a instauração de tomada de contas especial em relação aos recursos do Convênio 734355/2010, em razão da omissão no dever de prestar contas.
	8/10/2012
	2, p. 4-6

	Ofício 93/2012/CCONV/FCP-Minc notificando o Cetap sobre a inscrição da entidade como inadimplente no SIAFI e a instauração do processo de tomada de conta especial, caso o valor do débito não fosse recolhido no prazo indicado. 
	14/12/2012
	1, p. 384-386 

	Ofício 15/2014/CPTCE/FCP-MinC notificando o Cetap sobre a inscrição da entidade como inadimplente no SIAFI e a instauração de tomada de contas especial em razão da falta de prestação de contas dos recursos objetos do Convênio 734355/2010.
	11/8/2014
	2, p. 14

	Memorando 012/2014/CPTCE/FCP/MinC solicitando a autuação do processo de tomada de contas especial em nome do Centro Técnico de Assessoria e Planejamento Comunitário - Cetap.
	12/8/2014
	1, p. 2

	Relatório de Tomada de Contas Especial 005/2014/TCE/FCP/MINC. 
	19/9/2014
	2, p. 22-32 

	Parecer 005/2014 - AUD/FCP/MinC - Auditoria Interna da Fundação Cultural Palmares. 
	6/10/2014
	2, p. 72-74

	Ofício 64/2014/CGI/FCP/MinC encaminhando a tomada de contas especial à Controladoria-Geral da União - CGU. 
	7/10/2014
	2, p. 76-77

	Relatório de Auditoria 455/2015 da CGU.
	10/3/2015
	2, p. 142-144

	Certificado de Auditoria 455/2015 da CGU.
	10/3/2015
	2, p. 146

	Parecer do Dirigente do Órgão de Controle Interno 455/2015.
	11/3/2015
	2, p. 147

	Pronunciamento Ministerial (Ministério da Cultura) .
	29/5/2015
	2, p. 156

	Ofício 75/2015-AECI/GM/MinC encaminhando o processo de tomada de contas especial ao TCU.
	1º/7/2015
	2, p. 158

	Autuação do processo de tomada de contas especial no TCU (TC-Processo 011.916/2015-0) . 
	2/6/2015
	
	Instrução da então Secretaria de Controle Externo em Pernambuco-SECEX/PE. Proposta de citação dos responsáveis arrolados nos autos. 
	22/6/2016
	4

	Despacho ordenando a citação dos responsáveis.
	22/6/2016
	6

	Citação do Cetap por meio do Ofício 906/2016-TCU/SECEX-PE.
	30/6/2016
	9 e 11

	Citação do sr. José Ulisses da Silva por meio do Ofício 907/2016-TCU/SECEX-PE.
	30/6/2016
	10 e 12

	Instrução de Mérito da então Secex/PE. 
	6/9/2016
	12

	Parecer do Ministério Público junto ao TCU.
	19/9/2016
	16

	Acórdão 13227/2016-TCU-Segunda Câmara.
	29/11/2016
	17

	Recurso de Reconsideração do Cetap contra o Acórdão 13227/2016-TCU-Segunda Câmara.
	10/3/2017
	29

	Acórdão 4695/2018-TCU-Segunda Câmara. Conheceu do recurso de reconsideração e, no mérito, negou-lhe provimento. 
	12/6/2018
	48

	Trânsito em julgado do Acórdão 13227/2016-TCU-Segunda Câmara (processos cobex apensados: TC Processo 015.375/2020-0; Processo 015.538/2020-6 e Processo 015.539/2020-2. .
	21/7/2018
	
	Recursos de revisão contra o Acórdão 13227/2016-TCU-Segunda Câmara.
	4/8/2020
	87

41. Diante de todas as informações acima colacionadas, pode-se concluir que, no presente caso, não ocorreu a prescrição quinquenal da pretensão ressarcitória e punitiva fundada em decisão do Tribunal de Contas da União, nem mesmo a prescrição intercorrente de que trata o art. 1º, § 1º, da Lei 9.873/1999. 
MÉRITO
Das razões recursais (peças 97 e 98) 
42. 	No mérito, consoante anunciado no item 12, retro, os recorrentes apresentaram os seguintes argumentos com vistas a obterem eventual reforma do acórdão recorrido:
	42.1. a omissão no dever de prestar contas se deu em razão de doença grave (câncer de pele) que acometeu o sr. José Ulisses da Silva antes mesmo do prazo estipulado para prestar contas junto à Fundação Cultural Palmares, circunstância essa reconhecida pelo Tribunal, conforme consta da instrução da unidade técnica e do voto condutor do acórdão impugnado, não sendo, pois, devida a aplicação de multa; e
	42.2. justificada a omissão inicial, cabe o afastamento do débito em razão da posterior prestação de contas que comprove a realização das despesas de acordo com as normas legais e regulamentares e a demonstração da boa e regular aplicação dos recursos no objeto conveniado, conforme documentação acostada aos autos neste momento a título de prestação de contas. 
43. Em relação à justificativa para a omissão no dever de prestar contas (item 48.1, retro) , verifica-se que de fato o sr. José Ulisses da Silva foi diagnosticado com câncer de pele e iniciou o tratamento antes de 30/5/2011, data prevista para prestação de contas do Convênio 734355/2010, conforme comprovam os documentos acostados aos autos (peça 89) . 
44. 	Por esses documentos, nota-se que o sr. José Ulisses da Silva se submeteu a severo tratamento contra o câncer que o acometeu. Em 2011, por exemplo, ele realizou 8 ciclos de quimioterapia a cada 21 dias, sendo acompanhado em regime hospital-dia três vezes por semana, para avaliação clínico-laboratorial, tratamento quimioterápico, suporte hemoterápico, etc.. De acordo com a declaração de 3/8/2011 do Real Hospital Português de Beneficência em Pernambuco Serviço de Hematologia e Quimioterapia - Real SHQ, o sr. José Ulisses da Silva estava em tratamento desde 5/4/2011, sem previsão de alta (peça 89, p. 18) .
45.	 Nos anos seguintes, a doença se agravou e o sr. José Ulisses da Silva veio a óbito em 26/6/2019 (peça 88) .
46.	 Ressalte-se que ao instruir o recurso de reconsideração interposto pelo Cetap contra o acórdão recorrido, esta Secretaria de Recursos assim se manifestou em relação a essa questão da omissão, cujos fundamentos justificam a omissão inicial no dever de prestar contas (peça 45) : 
17. Em face do recurso apresentado, no que se refere à omissão no dever de prestar contas, apesar de ser certo que uma justificativa lógica e plausível para a omissão poderia afastar a irregularidade, a interpretação mais adequada do disposto no § 4° do art. 209 do RI/TCU é no sentido de que, ao mesmo tempo em que apresentasse a justificativa para a omissão, o responsável apresentasse também a prestação de contas que faltava e que, com a mesma, lograsse demonstrar cabalmente a boa e regular aplicação dos recursos federais transferidos.
18. Por seu turno, o que se verifica no recurso apresentado pela recorrente é tão somente a apresentação de uma justificativa de caráter médico envolvendo o estado de saúde do presidente do Cetap para a omissão na prestação de contas, mas sem apresentar a prestação de contas em si. Obviamente, o oferecimento de uma justificativa, por mais plausível que a mesma possa parecer, desacompanhada da prestação de contas omissa, não tem o condão de afastar nem a irregularidade da omissão no dever de prestar contas, [...] tampouco a que se refere à não comprovação da boa e regular aplicação dos recursos federais transferidos.
19. Eventualmente, numa futura interposição de um Recurso de Revisão, sem efeito suspensivo por força do disposto no art. 35, caput, da Lei 8.443/1992, e com um juízo de admissibilidade mais restrito que o previsto legalmente para o Recurso de Reconsideração, a recorrente poderá apresentar a prestação de contas que faltou acostar aos autos nesta oportunidade, objetivando comprovar a boa e regular aplicação dos recursos federais recebidos pelo Cetap. Nessa nova etapa recursal, caso queira, a recorrente poderá apresentar novamente o argumento médico para justificar a omissão inicial no dever de prestar contas. Por ora, seus argumentos não lograram infirmar nenhum dos fundamentos da sua condenação.
20. Então, como os elementos trazidos à baila pela recorrente não lograram infirmar os fundamentos do acórdão a quo, conclui-se que não merecem ser acatados os seus argumentos recursais. (grifado) 
47.	 Examina-se a seguir a prestação de contas apresentada pelos recorrentes em sede destes recursos de revisão. 
48.	 Constam da prestação de contas os seguintes documentos: 
a) resumo do convênio (peça 93) ;
b) plano de trabalho (peças 92, 94 e 96) ;
c) relatório de cumprimento do objeto (peça 97, p. 3-9) ; 
	d) formulário de relatório de execução físico-financeiro (peça 93, p.1-2) ; 
	e) planilha de bens e serviços adquiridos/prestados (peça 99) ; 
	f) comprovantes das transferências eletrônicas referentes aos pagamentos realizados aos fornecedores/prestadores de serviços (peça 101 e 103) ;
	g) extratos bancários com histórico de movimentação financeira da entidade em conta específica (peça 102 e 104) ; 
	h) lista de entrevistas - projeto mapeamento das casas de matrizes africanas e afro brasileiras do Recibo (peça 106) ; 
	i) cópias dos contratos de prestação de serviços/fornecimentos de bens para execução do objeto conveniado (peça 107) ; 
	j) notas fiscais dos bens e serviços adquiridos/prestados (peça 108) ; e 
	 k) resultado final do 'Projeto Conhecendo e Mapeando as Casas de Religiões de Matrizes Africana e Afro-Brasileira do Município de Recife'. 
49.	 O Convênio 734355/2010 foi firmado em 30/6/2010 (peça 1, p. 230-254) , no valor de R$ 195.428,38, sendo R$ 189.564,38 à conta do Concedente (parcela de custeio) e R$ 5.864,00 referentes à contrapartida do Convenente (parcela da contrapartida) , e vigeu de 30/6/2010 a 30/4/2011, com mais trinta dias para a apresentação da prestação de contas (30/5/2011) , conforme descrito no item 3, retro. Os recursos foram liberados por meio da Ordem Bancária 2010OB800901 (peça 1, p. 268) , emitida em 15/7/2010, e creditado na conta específica do convênio mantida junto ao Banco do Brasil. Esses recursos foram aplicados em fundos de investimentos (peça 101) , com rendimentos no valor de R$ 10.308,00 (peça 95) .
50.	 De acordo com documentos constantes dos autos, os recursos aplicados na execução do objeto conveniado têm as seguintes origens: 
	Origem dos valores
	R$

	Valor creditado na conta específica
	189.564,38

	Valor da contrapartida
	 5.864,00

	Rendimentos de aplicações financeiras
	 10.308,00

	Total
	205.736,00

51.	 Segundo orientações contidas nos itens 1.1.2 e 1.1.3 do Ofício 044/2010 - CCONV/CGI/FCP/MinC, de 19/7/2010 (peça 1, p. 270-292) , os rendimentos das aplicações financeiras deveriam ser obrigatoriamente gastos no objeto do convênio, estando sujeitos às mesmas condições de prestação de contas exigidas para os recursos transferidos e não poderiam ser computados como contrapartida devida pelo convenente. 
52.	 Constitui objeto do convênio em comento 'a concessão de apoio financeiro do CONCEDENTE à CONVENENTE para a realização do projeto 'Conhecendo e Mapeando as Casas de Religiões de Matriz Africana e Afro-Brasileira do Município de Recife'', de acordo com o Plano de Trabalho, Anexo I, que será parte integrante deste Convênio, independentemente de transcrição, a que as partes se obrigam a dar fiel cumprimento' (peça 1, p. 230-255) . 
53.	 Conforme o Plano de Trabalho anexo ao referido convênio, o objeto do ajuste seria identificar, registrar e mapear os espaços de matriz africana e afro-brasileira no município de Recife, com a realização de pesquisas. Para consecução desse mister seriam realizadas também oficinas que visassem a promover o etnodesenvolvimento de comunidades negras rurais, urbanas e quilombolas (peça 1, p. 256-260) . 
54.	 Consoante os documentos acostados ao processo, foram realizadas as seguintes despesas com os recursos repassados por meio do convênio em comento, incluindo o valor decorrente de rendimentos de aplicações financeiras, consoante demonstrado no item 50, retro: 
Demonstrativo I
	Item
	Quantidade
	Função no Projeto
	Meses
	Valor Unitário - R$
	Valor Total - R$

	1
	1
	Coord. Pedagógico
	4
	1.800,00
	7.200,00

	2
	5
	Técnicos Sociais
	4
	1.485,00
	29.700,00

	3
	2
	Agente Cens. Superv
	2
	900,00
	3.600,00

	4
	19
	Agente Censit. Jovens
	3
	1.145,00
	65.265,00

	5
	1
	Digitador
	4
	895,50
	3.582,00

	6
	1
	Coord. Adm. Finan. 
	4
	2.577,00
	10.308,00

	7
	-
	Encargos Sociais
	-
	21.986,00
	21.986,00

	TOTAL
	141.641,00

Empresa contratada: Kasel Comércio e Serviços de Assessoria e Consultoria Empresarial Ltda.
Objeto contratado: contratação de serviços especializados para realização do projeto 'Conhecendo e Mapeando as Casas de Religiões de Matriz Africana e Afro-Brasileira do Município de Recife'. 
Documento Fiscal: 0839, de 29/12/2010 (peça 108, p. 2) .
Demonstrativo II
	Item
	Quantidade
	Valor Unitário - R$
	Valor Total - R$

	Lanches
	5.700
	4,00
	22.800,00

	Almoços
	660
	7,80
	5.148,00

	TOTAL
	27.948,00

Empresa contratada: Kasel Comércio e Serviços de Assessoria e Consultoria Empresarial Ltda.
Objeto contratado: fornecimento de alimentação para os prestadores de serviços que executaram o projeto 'Conhecendo e Mapeando as Casas de Religiões de Matriz Africana e Afro-Brasileira do Município de Recife'. 
Documento Fiscal: 1385, de 29/12/2010 (peça 108, p. 3) 
Demonstrativo III
	Item
	Quantidade
	Valor unitário - R$
	Valor total - R$

	Combustível
	6.150
	2,439
	15.000,00

Empresa contratada: Vitória Combustível Ltda.
Objeto contratado: fornecimento de combustível para execução do objeto conveniado (visitas de campo) .
Documento Fiscal: 0282, de 17/3/2011 (peça 108, p. 4) .
Demonstrativo IV
	Itens
	Quantitativo
	Valor total - R$

	Confecção de faixas
	25
	250,00

	Confecção de banner
	75
	8.250,00

	Confecção de cartazes 
	1.000
	1.480,00

	Confecção de panfletos
	20.000
	3.000,00

	Bolsa em tecido
	50
	350,00

	Crachá em PVC
	50
	199,50

	Pranchetas
	50
	221,50

	Papel A4 Sulfite
	100
	1.290,00

	Canetas
	05
	95,00

	Bloco Liso c/50 folhas
	50
	147,00

	TOTAL
	15.283,00

Empresa contratada: Jerru - Comércio e Serviços de Consultoria Empresarial Ltda. 
Objeto contratado: fornecimento de materiais didático/divulgação com vistas à execução do objeto conveniado. 
Documento Fiscal: 0127, de 28/12/2010 (peça 108, p. 1) 
55.	 Destaque-se que os pagamentos indicados no item precedente estão lançados nos extratos bancários da conta específica do convênio (Banco do Brasil, Agência 3505-X, Conta Corrente 40.423-3 (peça 101-104) , assim demonstrados: 
	Data
	Valor - R$
	Beneficiário
	Nota Fiscal
	Data
	Peça

	25/3/2011
	27.948,00
	Kasel Comércio e Serviços de Assessoria e Consultoria Empresarial Ltda.
	1385
	29/12/2010
	108

	30/3/3011
	15.000,00
	Vitória Combustíveis Ltda.
	282
	17/3/2011
	108

	30/3/2011
	15.283,00
	Jerru Comércio e Serviços de Consultoria Empresarial Ltda.
	0127
	28/12/2010
	108

	29/4/2011
	141.641,00
	Kasel Comércio e Serviços de Assessoria e Consultoria Empresarial Ltda
	0839
	29/12/2010
	108

Despesas e pagamentos foram realizados durante a vigência do convênio (30/6/2010 a 30/4/2011) 
56.	 Ressalte-se que, concluído o trabalho de pesquisas, foi emitido o Relatório com o Mapeamento das Casas de Matrizes Africanas e Afro-Brasileiras de Recife (peça 100) , em atendimento aos termos do ajuste. Consta também dos autos a lista com os nomes e demais dados das pessoas entrevistadas para consecução do objeto conveniado (peça 106) . 
57.	 Não há saldo na conta corrente específica do convênio a ser devolvido ao órgão repassador (peça 104, p. 2) .
58.	 Diante do exposto, considerando que em sede recursal foi apresentada a prestação de contas do Convênio 734355/2009; considerando que a documentação acostada aos autos está a indicar que os recursos foram aplicados no objeto ajustado e dentro do prazo de vigência do convênio, comprovando-se o nexo de causalidade entre as despesas realizadas e os recursos do convênio; considerando que está justificada a omissão inicial da prestação de contas, conclui-se que o recurso de revisão interposto pelo Cetap deve ser conhecido e provido no sentido de que as contas dos responsáveis sejam julgadas regulares, excluindo-se, em consequência, o débito e a multa a eles imputados. Não deve, contudo, ser conhecido o recurso de revisão em nome do sr. José Ulisses da Silva, por vício na representação, consoante indicado no item 10, retro, podendo, contudo, as razões recursais apresentadas pelo Cetap, por se tratarem de circunstâncias objetivas, serem aproveitadas para beneficiar o sr. José Ulisses da Silva (falecido) , nos termos do art. 161 do RI/TCU. 
CONCLUSÃO
59. Das análises anteriores, conclui-se que:
	a) o recurso de revisão interposto pelo Cetap deve ser conhecido, uma vez que foi regularizada a procuração outorgada ao advogado André de Vasconcelos (OAB/PE 26018) , e não conhecido o recurso interposto pelo sr. José Ulisses da Silva (falecido) , por ausência representação processual válida, podendo, contudo, as razões recursais apresentadas pelo Cetap, por se tratarem de circunstâncias objetivas, serem aproveitadas para beneficiar o sr. José Ulisses da Silva (falecido) ; 
b) não houve a ocorrência da prescrição da pretensão punitiva e ressarcitória no caso sob análise, quer seja com base no regime do Código Civil, quer seja com base no regime da Lei 9.873/1999; 
c) foi devidamente justificada a omissão inicial no dever de prestar contas; 
d) há elementos na prestação de contas apresentada em sede recursal capazes de comprovar a boa e regular aplicação dos recursos no objeto conveniado, com o indicativo da existência de nexo de causalidade entre as despesas realizadas e os recursos transferidos, afastando-se, em consequência, o débito e a multa imputados aos recorrentes; e 
e) é cabível, considerando o afastamento da omissão inicial no dever de prestar contas, o julgamento pela regularidade das contas dos recorrentes. 
PROPOSTA DE ENCAMINHAMENTO 
60. Diante do exposto, submete-se à consideração superior a presente análise do recurso de revisão interposto pelo sr. José Ulisses da Silva e pelo Centro Técnico de Assessoria e Planejamento Comunitário - Cetap contra o Acórdão 13227/2016-TCU-Segunda Câmara, propondo-se, com fundamento nos arts. 32, inciso III, e 35, da Lei 8.443/1992 c/c o art. 288 do RI/TCU: 
a) não conhecer do recurso interposto pelo sr. José Ulisses da Silva; 
b) conhecer do recurso interposto pelo Centro Técnico de Assessoria e Planejamento Comunitário - Cetap e, no mérito, dar-lhe provimento para julgar regulares as contas do Centro Técnico de Assessoria e Planejamento Comunitário - Cetap e do sr. José Ulisses da Silva; 
c) em consequência, tornar sem efeito o débito e a multa objetos dos subitens 9.2 e 9.3 do acórdão recorrido; 
d) dar ciência da decisão que vier a ser adotada ao Centro Técnico de Assessoria e Planejamento Comunitário - Cetap".

André de Vasconcelos (OAB/PE 26.018) e outros, representando Centro Técnico de Assessoria e Planejamento Comunitário - Cetap.

Subprocurador-Geral Paulo Soares Bugarin.

TOMADA DE CONTAS ESPECIAL. CONVÊNIO. OMISSÃO NA COMPROVAÇÃO DA CORRETA APLICAÇÃO DOS RECURSOS. IRREGULARIDADE DAS CONTAS. DÉBITO. MULTA. RECURSO DE REVISÃO. ELEMENTOS SUFICIENTES PARA ALTERAR O MÉRITO DA DELIBERAÇÃO RECORRIDA. CONHECIMENTO. PROVIMENTO.

TOMADA DE CONTAS ESPECIAL (TCE)

Secretaria de Recursos (Serur); Secretaria de Controle Externo de Tomada de Contas Especial (SecexTCE).

Tratam os autos, originariamente, de tomada de contas especial instaurada pela Fundação Cultural Palmares em desfavor do Sr. José Ulisses da Silva, presidente do Centro Técnico de Assessoria e Planejamento Comunitário - Cetap no período de 2009 a 2014, em razão da omissão no dever de prestar contas dos recursos federais repassados à aludida instituição por meio do Convênio 734355/2010, que tinha como objeto a "realização do Projeto Conhecendo e Mapeando as Casas de Religiões de Matrizes Africana e Afrobrasileira do Município de Recife".
2.	Com vigência estipulada para o período de 30/6/2010 a 30/4/2011 e prazo para prestação de contas até 30/5/2011, referido convênio previa recursos no montante de R$ 195.428,38, sendo R$ 189.564,38 à conta do concedente e R$ 5.864,00 referentes à contrapartida do convenente.
3.	No âmbito deste Tribunal, foi promovida a citação solidária do Sr. José Ulisses da Silva e do Cetap em razão da não comprovação da boa e regular aplicação dos recursos conveniados, ante a não apresentação da prestação de contas desses recursos.
4.	Após analisar o feito, este Tribunal decidiu, à revelia dos responsáveis, julgar irregulares as presentes contas, condená-los em débito pela parcela federal do convênio e aplicar-lhes a multa prevista no art. 57 da Lei 8.443/1992, no valor de R$ 100.000,00, conforme Acórdão 13.227/2016 (Relator Ministro-Substituto André Luís de Carvalho) , mantido em sede de recurso de reconsideração pelo Acórdão 4.695/2018 (Relator Ministro Aroldo Cedraz) , ambos da 2ª Câmara.
5. 	Examinam-se, nesta oportunidade, recursos de revisão interpostos contra o aludido decisum em nome de José Ulisses da Silva (falecido) e do Cetap, em expediente único (peça 87) , no qual alegam, em apertada síntese: 
	a) impossibilidade de apresentação da prestação de contas no prazo exigido, devido a problemas de saúde do presidente da entidade diagnosticados à época, os quais, inclusive, levaram ao seu falecimento em 26/6/2019; 
	b) apresentação posterior da prestação de contas devida, porém, de forma equivocada, à Fundação Cultural Palmares, quando esta tomada de contas especial já tramitava no âmbito deste Tribunal, que acabou por prolatar o acórdão condenatório; 
	c) correta aplicação dos recursos conveniados, conforme demonstraria a documentação anexada à peça recursal (peças 88/108) ; 
	d) não incidência de multa por motivo de força maior, diante de doença terminal que acometeu o dirigente da entidade antes da obrigatoriedade da prestação de contas; 
	e) afastamento do débito em razão da apresentação posterior das contas e da justificativa da omissão na prestação de contas.
6.	Na instrução de mérito (peça 120) , a Secretaria de Recursos propôs o provimento do recurso. 
7. 	No tocante à admissibilidade do recurso interposto pelo Cetap, reitero o seu conhecimento, sem efeito suspensivo, com fundamento no disposto nos arts. 32, inciso III, e 35 da Lei 8.443/1992 c/c o art. 288 do Regimento Interno deste Tribunal.
8.	Quanto ao recurso interposto pelo Sr. José Ulisses da Silva, revendo meu pronunciamento anterior, acolho a proposta da Serur pelo seu não conhecimento, ante o vício de representação processual. Com efeito, o responsável faleceu em 26/6/2019, conforme atestado de óbito à peça 88, e não consta nos autos procuração válida, ou seja, outorgada por administrador provisório/inventariante/herdeiros em nome do advogado que subscreveu o recurso de revisão.
9. 	No mérito, manifesto concordância com a proposta apresentada pela unidade técnica, a qual contou com a anuência do douto Parquet e cujos fundamentos incorporo a estas razões de decidir, no sentido de dar provimento ao recurso de revisão interposto pelo Cetap, com exclusão do débito e da multa e o consequente julgamento das contas pela regularidade, com quitação plena.
10. 	Com efeito, as razões recursais aduzidas pelo recorrente e a documentação constante dos autos são bastantes para justificar a omissão inicial no dever de prestar contas e suficientes para comprovar a boa e regular aplicação dos recursos no objeto conveniado, dentro do prazo de vigência do convênio, com o indicativo da existência de nexo de causalidade entre as despesas realizadas e os recursos transferidos, afastando-se, em consequência, o débito e a multa imputados aos recorrentes.
11.	No caso, restou demonstrado nos autos que a prestação de contas dos recursos conveniados não foi apresentada dentro do prazo exigido por motivo de força maior, decorrente do afastamento do dirigente da entidade beneficiária dos recursos para tratamento de doença terminal que o acometeu antes daquele prazo.
12.	Restou demonstrada, também, a correta aplicação dos recursos conveniados, a partir da seguinte documentação, acostada aos autos em sede de recurso de revisão:
a) relatório de cumprimento do objeto (peça 97, fls. 3/9) ; 
b) formulário de relatório de execução físico-financeiro (peça 93, fls.1/2) ; 
c) planilha de bens e serviços adquiridos/prestados (peça 99) ; 
d) comprovantes das transferências eletrônicas referentes aos pagamentos realizados aos fornecedores/prestadores de serviços (peças 101 e 103) ; 
e) extratos bancários com histórico de movimentação financeira da entidade em conta específica (peças 102 e 104) ; 
f) lista com os nomes e demais dados das pessoas entrevistadas para consecução do objeto conveniado (peça 106) ; 
g) cópias dos contratos de prestação de serviços/fornecimentos de bens para execução do objeto conveniado (peça 107) ; 
h) notas fiscais dos bens e serviços adquiridos/prestados (peça 108) ; e 
i) relatório final do projeto (peça 100) .
13.	Por essas razões, considerando que os elementos apresentados no recurso de revisão são suficientes para alterar o julgado recorrido, sou pelo provimento do recurso interposto pelo Cetap, nos moldes propostos pela Serur.
14.	Outrossim, por se tratarem de circunstâncias objetivas, as razões recursais apresentadas pelo Cetap devem ser aproveitadas para beneficiar o Sr. José Ulisses da Silva, nos termos do art. 161 do RITCU.
	Ante o exposto, voto no sentido de que o Tribunal acolha a minuta de acórdão que submeto à deliberação do Colegiado. 
TCU, Sala das Sessões Ministro Luciano Brandão Alves de Souza, em 24 de novembro de 2021.
Ministro JOÃO AUGUSTO RIBEIRO NARDES 
Relator